臺灣高等法院臺中分院交通事件裁定　　100年度交抗字第442號
抗　告　人
即受處分人　廖昌營
上列抗告人因違反道路交通管理處罰條例之聲明異議案件，不服
臺灣臺中地方法院中華民國100年4月18日第一審裁定（100年度
交聲字第1171號，裁決書案號：交通部公路總局臺中區監理所豐
原監理站民國100年3月24日，豐監稽違字第裁63-HD0000000-0號
違反道路交通管理事件裁決書），提起抗告，本院裁定如下：
    主  文
抗告駁回。
    理  由
一、抗告人即受處分人廖昌營抗告意旨略以：原審裁定認抗告人
    之緩起訴處分金低於道路交通管理處罰條例第92條第4項所
    訂最低罰鍰基準（4萬5千元），應依道路交通管理處罰條例
    第87條第2項、道路交通事件處理辦法第19條前段之規定，
    再裁處2萬元（最低罰鍰4萬5千元減抗告人支付之緩起訴處
    分金2萬5千元），惟上開再裁處之依據均屬行政法規或行政
    罰則，若再對抗告人裁罰2萬元將與行政罰法第26條之一事
    不二罰、依刑事法律罰之原則牴觸，是以提起抗告懇請撤銷
    再罰2萬元罰鍰之裁定云云。
二、按汽車（包括機器腳踏車）駕駛人，駕駛汽車經測試檢定酒
    精濃度超過規定標準者，處新臺幣一萬五千元以上六萬元以
    下罰鍰，並當場移置保管其車輛及吊扣其駕駛執照一年；因
    而肇事致人受傷者，並吊扣其駕駛執照二年；致人重傷或死
    亡者，吊銷其駕駛執照，並不得再考領。又汽車駕駛人飲用
    酒類或其他類似物後其吐氣所含酒精濃度超過每公升0.25毫
    克或血液中酒精濃度超過百分之0.05以上者，不得駕車，道
    路交通管理處罰條例第35條第1項第1款、第3條第8款及道路
    交通安全規則第114條第2款雖有明定。惟一行為同時觸犯刑
    事法律及違反行政法上義務規定者，依刑事法律處罰之。但
    其行為應處以其他種類行政罰或得沒入之物而未經法院宣告
    沒收者，亦得裁處之，95年2月5日施行之行政罰法第26條第
    1項亦有明文，其目的在於避免行為人承受過度且重複之處
    罰，即一行為如果發生刑罰法律與行政秩序罰競合適用之關
    係時，基於一事不二罰之法理，經由立法程序確立以刑罰優
    先為原則，此觀諸該條立法理由明確揭示「一行為同時觸犯
    刑事法律及違反行政法上義務規定時，由於刑罰與行政罰同
    屬對不法行為之制裁，而刑罰之懲罰作用較強，故依刑事法
    律處罰，即足資警惕時，實無一事二罰再處行政罰之必要。
    且刑事法律處罰，由法院依法定程序為之，較符合正當法律
    程序，應予優先適用。但罰鍰以外之沒入或其他種類行政罰
    ，因兼具維護公共秩序之作用，為達行政目的，行政機關仍
    得併予裁處，故為第一項但書規定」等語自明。前揭行政罰
    法中關於刑事法律處罰優先且不再處以行政秩序罰之目的，
    既係因行為人已接受刑罰而足資警惕，並已發生懲罰之作用
    ，無再使行為人陷於雙重處罰之不利益，則關於刑事法律處
    罰之範圍自應採取實質認定，凡刑事實體法或程序法中所規
    定客觀上剝奪行為人生命、自由、財產權利，主觀上亦因制
    裁之嚴厲性、痛苦性，其強度足以造成心理強制而間接達成
    矯正教化目的之處遇手段，皆應納入其中，而不以形式上符
    合刑法第32條至第34條所定主刑及從刑種類者為限，始與前
    揭法律規範之意旨相符。而刑事訴訟法第253條之1所指之緩
    起訴處分，其內容、要件與依刑事訴訟法第252條所為之不
    起訴處分迥異，緩起訴處分為介於起訴與微罪職權不起訴間
    之緩衝設計，倘檢察官為緩起訴處分時依刑事訴訟法第25 3
    條之2第1項規定課予被告一定之指示或負擔，該指示或負擔
    雖非刑罰，然實質上已造成行為人財產、自由、尊嚴等權利
    之不利影響，性質上可謂實質之制裁，且緩起訴制度雖以特
    別預防為優先考量，但在具體個案決定上，其實亦達到一般
    預防之作用及報應理念，基於一行為不二罰原則，被告既已
    就其行為受到實質之制裁，自不應再因同一行為受到國家之
    處罰，是雖緩起訴處分之最終使被告免於受刑事訴追之效果
    與不起訴處分相同，但觀諸刑事訴訟法第253條之1第1項係
    於91年2月8日增訂，而行政罰法係於94年2月5日公布（公布
    後一年施行），制定在後之行政罰法第26條第2項，僅臚列
    「不起訴處分或無罪、免訴、不受理、不付審理之裁判確定
    者」，並未將「緩起訴處分」納入，應係立法者有意排除，
    而非法律疏漏。故檢察官為緩起訴處分時如已對被告課以指
    示及負擔，應視為被告已依刑事法律受到處罰，不得再科以
    行政罰鍰為宜。
三、惟若行為人所支付之緩起訴處分金，低於道路交通管理處罰
    條例第92條第3項所訂最低罰鍰基準規定者，依94年12月28
    日修正公布，95年7月1日施行之道路交通管理處罰條例第35
    條第8項之規定，仍應裁決繳納不足最低罰鍰之部分，始為
    適法。否則如一方面認行為人依檢察官緩起訴處分命令而為
    金錢給付，與受刑事處罰無異，依行政罰法第26條之規定，
    監理機關不得再予裁罰；一方面卻又認此等金錢給付不屬於
    道路交通管理處罰條例第35條第8項所規定之罰金，而無需
    依該條項規定補繳不足最低罰鍰部分之差額，理由顯然矛盾
    。且緩起訴處分捐款金額低於最低罰鍰基準規定，亦有失公
    平（參考臺灣高等法院暨所屬法院97年法律座談會刑事類提
    案第39號法律問題研討結論）。
四、查本件原處分機關認定受處分人騎乘車牌號碼NWO-490號重
    型機車，於98年10月17日15時20分許，在臺中縣豐原市○○
    路中正公園前，因酒後駕車肇事，經檢測呼氣酒精濃度每公
    升0.84毫克，超過規定標準之違規，為臺中縣警察局豐原交
    通分隊依違反道路交通管理處罰條例第35條第1項第1款之規
    定予以舉發等情，為受處分人所不爭執，並有臺中縣警察局
    中縣警交字第HD0000000號舉發違反道路交通管理事件通知
    單影本附卷可稽。另受處分人因同一酒後駕車行為，業經臺
    灣臺中地方法院檢察署檢察官以99年度偵字第1612號為緩起
    訴處分，並於99年5月3日依檢察官指示支付社團法人中華民
    國失智者照顧協會2萬5千元，該緩起訴處分期間已於100年3
    月23日屆滿，未經撤銷等情，亦有臺灣臺中地方法院檢察署
    99年度偵字第1612號檢察官緩起訴處分書、執行緩起訴處分
    命令通知書、臺灣高等法院被告前案紀錄表及社團法人中華
    民國失智者照顧協會具領收據影本在卷足憑，均堪認為真實
    。揆諸前揭說明，本件受處分人所支付之緩起訴處分金2萬5
    千元，解釋上應屬道路交通管理處罰條例第35條第8項所規
    定之罰金，原處分機關就此部分固不得再為行政裁罰，惟因
    受處分人為警查獲時呼氣酒精濃度為每公升0﹒84毫克，而
    其依緩起訴處分命令向社團法人中華民國失智者照顧協會支
    付之緩起訴處分金僅2萬5千元，並未達道路交通管理處罰條
    例第92條第4項所訂最低罰鍰基準（依違反道路交通管理事
    件統一裁罰基準表，駕駛人違反道路交通管理處罰條例第35
    條第1項第1款之規定，其吐氣所含酒精濃度超過每公升0﹒5
    5毫克以上者，機器腳踏車之最低罰鍰為4萬5千元），依94
    年12月28日修正公布，95年7月1日施行之道路交通管理處罰
    條例第35條第8項之規定，尚有須補繳不足最低罰鍰差額部
    分之情形，即原處分機關就行政罰鍰方面，僅得再裁處其差
    額2萬元（最低罰鍰新臺幣4萬5千元減受處分人支付之緩起
    訴處分金2萬5千元）。本件原審法院調查後，認酒後駕車只
    有一個交通違規行為，有關處罰效果之罰鍰與該交通違規行
    為無從分離，原處分機關仍裁處抗告人罰鍰4萬5千元，有違
    行政罰法一事不二罰之規定，乃將原處分撤銷，並諭知裁罰
    2萬元之處分，依前揭說明，核無不合，應予維持。抗告人
    抗告意旨所稱再對抗告人裁罰2萬元將與行政罰法第26條之
    一事不二罰、依刑事法律罰之原則牴觸，遂提起抗告，則無
    理由，應予駁回。
五、據上論結，應依道路交通事件處理辦法第26條、刑事訴訟法
    第412條，裁定如主文。
中    華    民    國   100    年    5     月    23    日
            刑事第二庭    審判長法  官  邱  顯  祥
                                法  官  王  鏗  普
                                法  官  姚  勳  昌
以上正本證明與原本無異。
不得再抗告。
                                書記官  吳  宗  玲
中    華    民    國   100    年    5     月    23    日